ACORDAO-COMPLETO-2396994

ACÓRDÃO 1390/2020 ATA 5/2020 - SEGUNDA CÂMARA

VISTOS, relatados e discutidos estes autos que, no presente momento, tratam de monitoramento sobre as determinações proferidas pelos itens 9.2.1, 9.2.2 e 9.6.3 do Acórdão 4.351/2018 proferido pela 2ª Câmara do TCU, ao apreciar a representação, com pedido de cautelar suspensiva, formulada pela Telemar Norte Leste S/A sobre os indícios de irregularidade na condução do Pregão Eletrônico n.º 14/2017 pelo Instituto Nacional do Seguro Social (INSS) ;
ACORDAM os Ministros do Tribunal de Contas da União, reunidos em Sessão da 2ª Câmara, ante as razões expostas pelo Relator, em:
9.1. considerar atendidas as determinações proferidas pelos itens 9.2.1, 9.2.2 e 9.6.3 do Acórdão 4351/2018-TCU-Segunda Câmara, diante dos elementos de convicção até aqui obtidos pelo TCU;
9.2. determinar que a unidade técnica adote as seguintes medidas:
9.2.1. envie a cópia deste Acórdão, com o Relatório e a Proposta de Deliberação, à representante e ao Instituto Nacional do Seguro Social (INSS) , para ciência; e
		9.2.2. arquive o presente processo, nos termos do art. 169, V, do RITCU.

Monitoramento sobre as determinações proferidas pelos itens 9.2.1, 9.2.2 e 9.6.3 do Acórdão 4.351/2018-2ª Câmara no bojo da representação, com pedido de cautelar suspensiva, formulada pela Telemar Norte Leste S/A sobre possíveis irregularidades na condução do Pregão Eletrônico n.º 14/2017 pelo Instituto Nacional do Seguro Social (INSS).

Segunda Câmara

Instituto Nacional do Seguro Social.

3. Representante: Telemar Norte Leste S/A (CNPJ 33.000.118/0001-79).

13.1. Ministros presentes: Ana Arraes (Presidente), Augusto Nardes e Raimundo Carreiro.
13.2. Ministro-Substituto convocado: Augusto Sherman Cavalcanti.
13.3. Ministro-Substituto presente: André Luís de Carvalho (Relator).

ACORDAO-COMPLETO-2417251

Acórdão de Relação 7999/2020 - Segunda Câmara

Acórdão de Relação

ANDRÉ DE CARVALHO

Trata-se, no presente momento, de monitoramento sobre as determinações proferidas pelos itens 9.2.1, 9.2.2 e 9.6.3 do Acórdão 4.351/2018 proferido pela 2ª Câmara do TCU, ao apreciar a representação, com pedido de cautelar suspensiva, formulada pela Telemar Norte Leste S/A sobre os indícios de irregularidade na condução do Pregão Eletrônico n.º 14/2017 pelo Instituto Nacional do Seguro Social (INSS) .
2.	O aludido Acórdão 4.351/2018 foi proferido pela 2ª Câmara do TCU nos seguintes termos:
	" (...) 9.1. conhecer da presente representação, nos termos dos arts. 235 e 237, VII, do RITCU e do art. 113, § 1º, da Lei nº 8.666, de 1993, para, no mérito, considerá-la parcialmente procedente, dando por prejudicado o pedido de cautelar suspensiva; 
	9.2. determinar, nos termos do art. 45 da Lei nº 8.443, de 1992, que o Instituto Nacional do Seguro Social adote as seguintes medidas: 
	9.2.1. informe o TCU, no prazo de 15 (quinze) dias contados da ciência deste Acórdão, sobre as medidas adotadas e os resultados alcançados para a repactuação do Contrato nº 105/2012 celebrado com a Claro S/A, em face, especialmente, da excepcional prorrogação formalizada por intermédio do 5º Termo de Aditamento ao referido contrato, com vistas a ajustar os preços contratados aos menores valores apresentados pela então proposta da Telemar Norte Leste S/A ou pelo mercado atual, devendo o INSS apresentar toda a documentação comprobatória e o correspondente memorial de cálculo, entre outros elementos de convicção; 
	9.2.2. abstenha-se de exigir o registro do compromisso de formação de consórcio, por documento particular, em cartório de títulos e documentos, no âmbito do Pregão Eletrônico nº 5/2018 ou da nova licitação para a contratação do serviço telefônico fixo comutado, a exemplo do indevidamente previsto no item 3.4 do edital do Pregão Eletrônico nº 14/2017, diante da subsequente ofensa ao art. 129 da Lei nº 6.015, de 1973, e ao art. 33, I, da Lei nº 8.666, de 1993; 
	9.3. aplicar em desfavor de Joseilton Gonçalves dos Santos e de José Orlando Ribeiro Cardoso, individualmente, a multa prevista no art. 58, II, da Lei nº 8.443, de 1992, sob o valor de R$ 15.000,00 (quinze mil reais) , fixando-lhes o prazo de 15 (quinze) dias, a contar da notificação, para que comprovem, perante o Tribunal (art. 214, III, 'a', do RITCU) , o recolhimento da referida quantia ao Tesouro Nacional, atualizada monetariamente na forma da legislação em vigor; 
	9.4. autorizar, caso requerido, nos termos do art. 26 da Lei nº 8.443, de 1992, e do art. 217 do RITCU, o parcelamento da dívida fixada por este Acórdão em até 36 (trinta e seis) parcelas mensais e sucessivas, sobre as quais incidirão a atualização monetária e os correspondentes acréscimos legais, esclarecendo aos responsáveis que a falta de pagamento de qualquer parcela importará no vencimento antecipado do saldo devedor, sem prejuízo das demais medidas legais;
	9.5. autorizar, desde logo, nos termos do art. 28, inciso II, da Lei nº 8.443, de 1992, a cobrança judicial da dívida fixada por este Acórdão, caso não atendidas as notificações; 
	9.6. determinar que a unidade técnica adote as seguinte medidas: 
	9.6.1. envie a cópia do presente Acórdão, acompanhado do Relatório e da Proposta de Deliberação que o fundamenta, à representante, à Claro S/A e ao Instituto Nacional do Seguro Social, para ciência e adoção das providências cabíveis; 
	9.6.2. envie a cópia do presente Acórdão, acompanhado do Relatório e da Proposta de Deliberação que o fundamenta, aos gestores responsáveis (Joseilton Gonçalves dos Santos e José Orlando Ribeiro Cardoso) , para ciência; e 
	9.6.3. promova o monitoramento das determinações prolatadas pelo item 9.2 deste Acórdão, devendo posteriormente submeter o feito ao Ministro-Relator com a devida manifestação conclusiva sobre a economicidade, ou não, do referido Contrato nº 105/2012 celebrado perante a Claro S/A, com todos os seus termos de aditamento, e sobre a subsistência, ou não, de eventual dano ao erário."
3.	Após a análise final do presente feito, o auditor federal da Selog lançou o seu parecer conclusivo à Peça 112, com a anuência, por delegação de competência, do diretor da unidade técnica (Peça 113) , nos seguintes termos:
	" (...) Resposta da Unidade Jurisdicionada:
	a) anexa o Ofício 956/CGLCO/DIROFL/INSS enviado à Claro, no qual solicita manifestação de interesse em prorrogação excepcional do contrato 105/2012, então vigente, baseada em reequilíbrio dos valores com base na proposta da Telemar Norte Leste S/A, no bojo do pregão eletrônico 14/2017, a partir de 26/12/2017 (peça 66, p. 77) ;
	b) anexa, ainda, a comunicação de resposta da empresa Claro S.A., informando a concordância da prorrogação, nos termos do Acórdão 4351/2018-TCU-Segunda Câmara, acatando o reequilíbrio dos valores;
	c) anexa, por fim, comunicação interna 01.300.4 da Coordenação-Geral de Licitações e Contratos, de 22/6/2018 (peça 66, p. 80) , na qual aquela Coordenação-geral informa não ter havido, até então, qualquer pagamento desde 27/12/2017, data da prorrogação excepcional;
	d)  afirma, na aludida comunicação, que, a contraprestação pecuniária, quando ocorresse, se basearia nos menores valores obtidos nas propostas do pregão eletrônico 14/2017 e do contrato 105/2012, quando este fosse inferior ao das propostas ofertadas, o que baixaria o valor do próprio contrato.
	Análise:
	1. Considerando o teor das comunicações, e a concordância da Claro S.A em reequilibrar os valores em consonância do Acórdão 4351/2018-TCU-Segunda Câmara, em favor do INSS, bem como a formalização da avença no âmbito do sexto termo aditivo ao contrato 105/2012 (peça 110) , consideramos atendido o item 9.2.1 do referido Acórdão.
	Resposta da Unidade Jurisdicionada:
	a) informa que 'a instrução dos novos processos licitatórios que visam à contratação de serviço telefônico fixo comutado, especialmente na modalidade de pregão eletrônico, já passou a adotar a dispensa do registro do compromisso de formação de consórcio, por documento particular, em cartório de títulos e documentos' (peça 66, p. 3) ;
	Análise:
	2.	A informação prestada, devidamente acompanhada de cópia do edital do certame licitatório que sucedeu o pregão eletrônico objeto da representação deste feito, no qual não consta a exigência considerada irregular por este Tribunal, demonstram o atendimento da determinação exarada.
	3.	Conforme o conteúdo da comunicação interna 01.300.4 da Coordenação-Geral de Licitações e Contratos, de 22/6/2018 (peça 66, p. 80) , a contraprestação pecuniária, quando ocorresse, se basearia nos menores valores obtidos nas propostas do pregão eletrônico 14/2017 e do contrato 105/2012, quando este fosse inferior ao das propostas ofertadas no certame.
	4.	Ou seja, os valores a serem pagos seriam sempre os mais baixos entre os dois, levando a um contrato de valores inferiores tanto aos ofertados no pregão eletrônico 14/2017, quanto do próprio contrato 105/2012, então vigente, ao que apresenta tabela comparativa entre os valores do Contrato 105/2012, das propostas da Claro e da Telemar no âmbito do certame e do valor a ser pago, definido com base na diretriz definida (peça 66, p. 81/82) .
	5.	O Quinto Termo Aditivo (peça 111) , que orientava a prorrogação contratual firmada em 26/12/2017, previa valor total de R$ 2.754.035,00.
	6.	Diante da repactuação firmada com a Claro S.A, formalizada no Sexto Termo Aditivo ao Contrato 105/2012 (peça 110) , o valor total da prorrogação contratual foi reduzido para R$ 2.135.176,14, diferença de R$ 618.858,86 em favor do INSS.
	7.	A conduta adotada pela Unidade Jurisdicionada se coaduna com a busca do interesse público, pelo que se conclui que a repactuação, nos termos em que foi conduzida, tendo em vista as circunstâncias à época, respeitou o princípio da economicidade.
	Proposta de encaminhamento
	8. Em virtude do exposto, propõe-se:
	8.1. considerar atendidas as medidas solicitadas no (s) itens 9.2.1 e 9.2.2, do Acórdão 4351/2018-TCU-Segunda Câmara, bem como, considerar que a medida adotada na repactuação realizada no âmbito do 5º Termo Aditivo ao Contrato 105/2012, resta em conformidade com o princípio da economicidade, conforme determinação do item 9.6.3 do mesmo Acórdão;
	8.6. informar ao INSS que o conteúdo da deliberação que vier a ser proferida poderá ser consultado no endereço www.tcu.gov.br/acordaos; e
	8.7. determinar o arquivamento do processo, com fundamento no art. 169, III, do Regimento Interno/TCU."
É o Relatório.

8.1. Eduardo Pellegrini de Arruda Alvim (OAB-SP 118.685), entre outros, representando a Claro S/A;  
8.2. Francisco Queiroz Caputo Neto (OAB-DF 11.707), entre outros, representando a Telemar Norte Leste S/A.

Não atuou.

REPRESENTAÇÃO. PREGÃO ELETRÔNICO. CONTRATAÇÃO DE EMPRESA ESPECIALIZADA NA PRESTAÇÃO DE SERVIÇO TELEFÔNICO FIXO. CONHECIMENTO. PROCEDÊNCIA PARCIAL. ACÓRDÃO 4.351/2018-TCU-2ª CÂMARA. MONITORAMENTO. ATENDIMENTO DAS DETERMINAÇÕES. CIÊNCIA. ARQUIVAMENTO.

REPRESENTAÇÃO (REPR)

Secretaria de Controle Externo de Aquisições Logísticas (Selog).

Trata-se, no presente momento, de monitoramento sobre as determinações proferidas pelos itens 9.2.1, 9.2.2 e 9.6.3 do Acórdão 4.351/2018 proferido pela 2ª Câmara do TCU, ao apreciar a representação, com pedido de cautelar suspensiva, formulada pela Telemar Norte Leste S/A sobre os indícios de irregularidade na condução do Pregão Eletrônico n.º 14/2017 pelo Instituto Nacional do Seguro Social (INSS) .
2.	O TCU já teria preliminarmente conhecido da aludida representação por meio do Acórdão 4351/2018-TCU-Segunda Câmara, tendo enviado as aludidas determinações para serem cumpridas pelo INSS. 
3.	Como visto, no mérito, 2ª Câmara do TCU prolatou o Acórdão 4.351/2018 e considerou parcialmente procedente a aludida representação, mas determinou que o INSS informasse o TCU sobre as medidas adotadas e os resultados alcançados para a repactuação do Contrato nº 105/2012 celebrado com a Claro S/A, em face, especialmente, da excepcional prorrogação formalizada por intermédio do 5º Termo de Aditamento ao referido contrato, sem prejuízo de o INSS abster-se de exigir o registro do compromisso de formação de consórcio, por documento particular, em cartório de títulos e documentos no âmbito do Pregão Eletrônico nº 5/2018 ou da nova licitação para a contratação do serviço telefônico fixo comutado, a exemplo do indevidamente previsto no item 3.4 do edital do Pregão Eletrônico nº 14/2017. 
4.	Enfim, o referido Acórdão 4351/2018-TCU-Segunda Câmara também prolatou a seguinte determinação à unidade técnica: 
	" (...) 9.6.3. promova o monitoramento das determinações prolatadas pelo item 9.2 deste Acórdão, devendo posteriormente submeter o feito ao Ministro-Relator com a devida manifestação conclusiva sobre a economicidade, ou não, do referido Contrato nº 105/2012 celebrado perante a Claro S/A, com todos os seus termos de aditamento, e sobre a subsistência, ou não, de eventual dano ao erário."
5.	Em sua superveniente manifestação, o INSS informou o TCU sobre a concordância da Claro S/A no sentido de buscar o reequilíbrio dos valores em consonância com o aludido Acórdão 4351/2018-TCU-Segunda Câmara, tendo comprovado essa situação pela formalização da avença no âmbito do 6º Termo Aditivo ao Contrato nº 105/2012 (Peça 110) .
6.	O INSS assinalou, ainda, que a instrução dos novos processos licitatórios destinados à contratação de serviço telefônico fixo comutado e, especialmente, dos processos de pregão eletrônico, já teria passado a adotar a dispensa do registro do compromisso de formação de consórcio, por documento particular, em cartório de títulos e documentos, salientando que o edital do Pregão Eletrônico nº 5/2018 teria sido publicado no D.O.U. de 10/4/2018 (Peça 66, p. 4 e seguintes) e, ao cuidar da formação de consórcio, o seu item 3.4 já não conteria essa inquinada previsão.
7.	 Ao avaliar essa manifestação do INSS, a Selog noticiou que o 5º Termo Aditivo ao Contrato nº 105/2012 (Peça 111) teria orientado a prorrogação contratual celebrada em 26/12/2017, prevendo o valor total de R$ 2.754.035,00, e, diante da suscitada repactuação celebrada com a Claro S/A por meio do 6º Termo Aditivo ao Contrato nº 105/2012, o valor total da prorrogação contratual teria sido reduzido para R$ 2.135.176,14, resultando na diferença de R$ 618.858,86 em favor do INSS.
8.	Por esse prisma, após a análise final do feito, a Selog sugeriu o cumprimento das determinações expedidas ao Instituto Nacional do Seguro Social por meio dos itens 9.2.1 e 9.2.2 do Acórdão 4351/2018-TCU-Segunda Câmara, além de indicar que a suscitada repactuação realizada no âmbito do 5º Termo Aditivo ao Contrato nº 105/2012 estaria em conformidade com o princípio da economicidade, atendendo à determinação proferida pelo item 9.6.3 do referido acórdão.
9.	Incorporo o parecer da unidade técnica a estas razões de decidir.
10.	O INSS teria demonstrado os resultados alcançados para a repactuação do Contrato nº 105/2012 celebrado com a Claro S/A, além da subsequente retirada da exigência para o registro do compromisso de formação de consórcio, por documento particular, em cartório de títulos e documentos, e, assim, restariam cumpridas as determinações prolatadas pelos itens 9.2.1 e 9.2.2 do Acórdão 4351/2018-TCU-Segunda Câmara.
11.	Diante, portanto, dos elementos de convicção até aqui obtidos, o TCU pode considerar atendidas as determinações proferidas pelos itens 9.2.1, 9.2.2 e 9.6.3 do Acórdão 4351/2018-TCU-Segunda Câmara.
Ante o exposto, pugno pela prolação do Acórdão ora submetido a este Colegiado.
TCU, Sala das Sessões, em 3 de março de 2020.
Ministro-Substituto ANDRÉ LUÍS DE CARVALHO
Relator